【裁判字號】    99,交抗,1129
【裁判日期】    991227
【裁判案由】    聲明異議
【裁判全文】
臺灣高等法院臺中分院交通事件裁定    99年度交抗字第1129號
抗  告  人
即受處分人  彭清權
上列抗告人因違反道路交通管理處罰條例案件，不服臺灣苗栗地
方法院中華民國99年11月15日裁定（99年度交聲字第457號）所
為裁定，提起抗告，本院裁定如下：
    主  文
抗告駁回。
    理  由
一、抗告意旨略以：抗告人即受處分人彭清權（下稱抗告人）本
    身從事殯葬事業多年，對該業務熟悉甚稔，違規當日係為辦
    理往生者引魂工作，茲因往生者之小孩還小，其妻為外籍配
    偶，根本不懂喪葬事宜，該相關事宜皆由抗告人在辦理與協
    助，且引魂工作依習俗必須於日落前完成，始慰往生者在天
    之靈，未能依習俗完成，恐對往生者之家庭及家族不利，抗
    告人對此知之甚詳，本諸良心事業、心存善念、人飢己飢、
    人溺己溺及死者為大之精神，祈盼往生者在天能安息與其家
    屬生活平安，須於期限內完成儀式，迫於情勢、情非得已之
    無奈，非故意行駛路肩云云，爰提起抗告等語。
二、按「汽車行駛高速公路及快速公路，不得有下列行為：二、
    在路肩上行駛，或利用路肩超越前車或倒車。」高速公路及
    快速公路交通管制規則第9條第1項第2款定有明文。又汽車
    行駛於高速公路、快速公路或設站管制之道路，不遵使用限
    制、禁止、行車管制及管理事項之管制規則而有下列行為者
    ，處汽車駕駛人新臺幣3000元以上6000元以下罰鍰：九、未
    依規定使用路肩。」道路交通管理處罰條例第33條第1項第9
    款定有明文。汽車駕駛人有違反道路交通管理處罰條例第33
    條第1項之情形者，記違規點數1點，此觀道路交通管理處罰
    條例第63條第1項第1款規定亦明。次按，「路肩」係指設於
    車道之外側，路面邊線與護欄或邊溝間之部分；汽車行駛高
    速公路及快速公路，不得在路肩上行駛，或利用路肩超越前
    車或倒車，但（1）執行任務之救護車、消防車、警備車、
    工程車、救濟車及吊車，不受限制；（2）遇有濃霧、濃煙
    、強風、大雨等特殊狀況嚴重影響行車安全時得在路肩暫停
    ，並應顯示危險警告燈，視線清晰時，應即恢復行駛；（3
    ）汽車在行駛途中，因機件故障或其他緊急情況無法繼續行
    駛時，應滑離車道，在路肩上停車待援；汽車行駛交通阻塞
    之路段，除應遵守交通勤務警察指揮外，駕駛人不得以任何
    理由將車輛暫停或停駐路肩，以免阻礙消防車、警備車、救
    護車，工程車及救濟車進入現場清理或急救；又為維護高速
    公路及快速公路交通安全與暢通，該管公路管理機關或警察
    機關於必要時，得發布命令，指定時段於高速公路及快速公
    路特定匝道或路段之車道、路肩，禁止、限制或開放車輛通
    行；高速公路及快速公路交通管制規則第2條第1項第16款、
    第9條第1項第2款、第2項、第12條、第15條、第17條前段、
    第19條第3項亦分別定有明文。再按人民違反法律上之義務
    而應受行政罰之行為，法律無特別規定時，雖不以出於故意
    為必要，仍須以過失為其責任條件。但應受行政罰之行為，
    僅須違反禁止規定或作為義務，而不以發生損害或危險為其
    要件者，推定為有過失，於行為人不能舉證證明自己無過失
    時，即應受處罰，（司法院大法官會議釋字第275號解釋意
    旨參照）。行政罰法第7條第1項亦有明文規定：「違反行政
    法上義務之行為非出於故意或過失者，不予處罰」，是以因
    故意或過失違反行政法上義務之行為，即應處罰。
三、經查：
（一）查抗告人於民國99年8月15日下午16時30分許，駕駛車牌
      號碼A2-3373號自小客車，行經國道三號高速公路北上90.
      8公里處，因有未依規定使用路肩之違規行為，為內政部
      警政署國道公路警察局第六警察隊竹林分隊警員依採證照
      片逕行舉發，有檢附之採證照片1紙附卷可稽（見原審卷
      第2頁），該違規車輛之車牌號碼清晰可見，是抗告人於
      上開時、地，確有「行駛高速公路違規使用路肩」之違規
      行為，應堪認定。國道公路警察局第六警察隊竹林分隊警
      員以公警局交字第ZFC088944號舉發違反道路交通管理事
      件通知單依法舉發，並於99年10月11日經交通部公路總局
      新竹區監理所（下稱原處分機關）以竹監苗字第裁54-ZFC
      088944號裁決書，裁處罰鍰新臺幣（下同）4000元，並記
      違規點數1點，抗告人於99年10月12日向臺灣苗栗地方法
      院聲明異議，嗣經臺灣苗栗地方法院於99年11月15 日以
      99年度交聲字第457號交通事件裁定，裁定異議駁回在案
      ，亦有上開交通事件裁定1份在卷可憑。
（二）本件抗告人以「其所做之引魂工作必須於落日前完成，時
      間非常緊迫，行駛路肩係不得已」云云置辯，惟查：
  １、按「因避免自己或他人生命、身體、自由、名譽或財產之
      緊急危難而出於不得已之行為，不予處罰。但避難行為過
      當者，得減輕或免除其處罰。」行政罰法第13條固有明文
      ，查上開緊急避難阻卻違法事由之要件，其一為緊急危難
      狀態之存在，其二為實行緊急避難行為在客觀上必須係不
      得已者，而其主觀上必須出於救助之意思。是該條文「出
      於不得已之行為」，必須通過比例原則之檢驗，亦即其避
      難行為之目的適當、行為之方式應屬唯一且必要，且應選
      擇造成損害最小之方式為之。本件抗告人除敘明自己欲趕
      赴他處替人進行招魂法事外，並未能提出具體事證以證明
      自己或他人當時係處於緊急危難之狀態，及客觀上有何不
      得已須為該違規行為之情狀；且違規行駛路肩之舉動，足
      造成他人行車之危險及妨礙交通事故之救護，難謂係以侵
      害最小及損害最少之手段為之，固不符「必要性原則」之
      要求；抗告人因為保全之引魂工作之違規行為，與社會不
      特定第三人之生命、身體法益相較，其所採取之方法與所
      欲達成目的之利益顯失均衡，仍不符「狹義比例性原則」
      之內涵。是核抗告人以前詞為由而違規行駛路肩，當與行
      政罰法第13條所定之緊急避難阻卻違法事由之要件不符，
      尚難作為阻卻其為本件交通違規行為之事由。
  ２、依上述高速公路及快速公路交通管制規則之規定，考其立
      法目的，係在促令汽車駕駛人安全駕駛，並確實空出路肩
      車道，供因機件故障或其他緊急情況無法繼續行駛之車輛
      暫時停車待援，或執行任務之救護車、消防車、警備車、
      工程車、救濟車及吊車得以順利執行道路救護、救援之工
      作。是高速公路路肩之設置有其特殊之用途，本即供緊急
      目的所使用，且路肩之通暢與否，攸關緊急事故之處理、
      重傷及重症患者之救援時效，故高速公路設置路肩之重大
      公益目的，絕非得依駕駛人之片面主觀判斷而可任意予以
      使用，除有交通管制機關公告開放行駛路肩之時間、路段
      之情形者外，駕駛人原則上均不得行駛路肩，更不因該路
      肩路段是否距離交流道遠近而有所異，汽車駕駛人自有注
      意遵行之義務，以維護交通秩序，確保交通安全。本件抗
      告人於上開違規時間行經該路段，交通管制機關並未開放
      行駛路肩，且抗告人既領有合格之汽車駕駛執照，並實際
      參與道路交通之運作，對高速公路設置路肩之重大公益目
      的自難推諉不知，依上開司法院大法官會議釋字第275號
      解釋意旨，抗告人之違規行為，業已違反上開禁止規定及
      不作為義務，先推定為有過失，且衡諸卷證及承上說明，
      抗告人並無緊急避難之行為致使抗告人有礙難遵守之虞，
      且抗告人之違規行為當置交通公共安全之重大社會利益於
      不顧，殊難謂有合理正當之理由，是屬按其情節應注意，
      並能注意，而不注意之過失甚明，是依行政罰法第7條第1
      項之規定，抗告人仍無從免於違規受罰之行政責任。基此
      ，原處分機關依據首揭規定及違反道路交通管理事件統一
      裁罰基準及處理細則第41、43、44及67條，裁處受處分人
      罰鍰4000元，並記違規點數1點之處分，並無違誤。
（三）綜上所述，本件抗告人確有上揭時地行駛於路肩之違規行
      為，亦為抗告人所不否認，原審裁定既已詳敘認定抗告人
      違規事實之理由，並審究原處分確係於法有據，因認抗告
      人之聲明異議為無理由，裁定予以駁回，於法並無違誤，
      應予維持。抗告意旨所辯上情，均無從解免其應負之行政
      罰責，是其抗告為無理由，應予駁回。
據上論結，應依道路交通案件處理辦法第25條，刑事訴訟法第41
2條，裁定如主文。
中    華    民    國    99    年    12    月    27    日
            交通法庭      審判長法  官  康  應  龍
                                法  官  黃  家  慧
                                法  官  楊  真  明
以上正本證明與原本無異。
不得再抗告。
                                書記官  李  淑  芬
中    華    民    國    99    年    12    月    27    日

司法院資訊處製作；財團法人民間司法改革基金會備份。
